【裁判字號】    98,易緝,66
【裁判日期】    990311
【裁判案由】    詐欺
【裁判全文】
臺灣彰化地方法院刑事判決              98年度易緝字第66號
公  訴  人  臺灣彰化地方法院檢察署檢察官
被      告  丙○○
上列被告因詐欺案件，經檢察官提起公訴（96年度偵緝字第393
號），本院判決如下：
    主  文
丙○○無罪。
    理  由
一、被告丙○○現雖未設籍於本院轄區內，惟於公訴人提起本件
    訴訟之時，被告尚設籍於本院轄區內即「彰化縣彰化市○○
    路○段121巷117弄16號之1」，有彰化縣彰化市戶政事務所98
    年12月29日彰市戶字第0980008375號函在卷可憑（見本院卷
    第60頁），是本院對於本件有管轄權，先予敘明。
二、公訴意旨略以：被告明知提供自己申辦之行動電話門號給陌
    生人，足以供犯罪集團實施恐嚇或詐欺之用，竟不違背其本
    意，於民國95年8月1日，在桃園縣（起訴書及併辦意旨書均
    誤載為「臺北縣」）向臺灣大哥大股份有限公司（以下簡稱
    ：臺灣大哥大公司）申辦門號0000000000號行動電話之SIM
    卡後，隨即將該SIM卡交付其配偶丁○○（由檢察官另案偵
    辦），再由丁○○於不詳時間、地點，將該等SIM卡出賣給
    詐騙集團成員，且立刻交付之。嗣於95年11月5日，該詐騙
    集團成員真實姓名、年籍均不詳自稱「芫蓉」之成年女子，
    以門號0000000000號行動電話致電被害人乙○○，謊稱網路
    購物匯錯帳號，需餘額查詢再取消帳戶云云，使被害人乙○○陷於錯誤，而於同日晚間7時24分許（起訴書誤載為「下
    午4時27分許」），依指示操作而匯款新臺幣（下同）6,574
    元至案外人張玉治設於京城商業銀行（原臺南區中小企業銀
    行）帳號000000000000號帳戶內。因認被告涉有刑法第30條
    第1項前段、第339條第1項之幫助詐欺取財罪嫌等語。
三、按犯罪事實應依證據認定之，無證據不得認定犯罪事實；不
    能證明被告犯罪者，應諭知無罪之判決，刑事訴訟法第154
    條第2項、第301條第1項分別定有明文。次按認定不利於被
    告之事實，須依積極證據，苟積極證據不足為不利於被告事
    實之認定時，即使被告之抗辯或反證縱屬虛偽，仍應為有利
    於被告之認定，更不必有何有利之證據；又事實之認定，應
    憑證據，如未能發現相當證據，或證據不足以證明，自不能
    以推測或擬制之方法，以為裁判基礎。而刑事訴訟法上所謂
    認定犯罪事實之積極證據，係指適合於被告犯罪事實之認定
    之積極證據而言，雖不以直接證據為限，間接證據亦包括在
    內；然無論直接或間接證據，其為訴訟上之證明，須於通常
    一般之人均不致有所懷疑，而得確信其為真實之程度者，始
    得據為有罪之認定。倘其證明尚未達到此一程度，而有合理
    之懷疑存在時，致無從形成有罪之確信，則根據「罪證有疑
    ，利於被告」之證據法則，即不得遽為不利被告之認定（最
    高法院30年上字第482號、第1831號、40年台上字第86號、
    76年台上字第4986號判例參照）。
四、公訴人認被告涉犯上開幫助詐欺取財罪嫌，無非以證人即被
    害人乙○○之警詢證述、向警方報案紀錄、被害人乙○○之
    匯款執據、案外人張玉治之帳戶資料，及前揭門號之行動電
    話SIM卡為被告所申辦等情，為其主要論據。
五、訊之被告堅決否認有上開幫助詐欺取財犯行，辯稱：因其配
    偶丁○○要使用行動電話，乃帶其前往辦理上開門號之行動
    電話，於申辦該行動電話時，其等之經濟狀況不佳，也遭地
    下錢莊追討債務，其當時不知道丁○○為何要申辦多支手機
    使用，亦未想到丁○○可能會將之賣給詐騙集團使用，其亦
    不知丁○○為何不用自己之名義申辦手機，係於事後丁○○
    才告知已賣掉行動電話等語。
六、經查：
(一)證人即被害人乙○○於95年11月5日，遭自稱「芫蓉」之成
    年女子，使用門號0000000000號行動電話來電詐騙，而於95
    年11月5日晚間7時24分許，依指示操作自動櫃員機，以致匯
    款6,574元至案外人張玉治之京城商業銀行帳號00000000000
    0號帳戶內等情，業據證人乙○○於警詢證述甚明（見南縣
    麻警偵字第0950016046號卷《下稱：警卷》第3、4頁），並
    有證人乙○○之自動櫃員機轉帳收據、向警方報案紀錄及案
    外人張玉治上開京城商業銀行帳戶交易明細查詢單（以上見
    警卷第17至19頁、第21至23頁、第28頁）等在卷可參，是證
    人乙○○確遭詐騙集團成員使用門號0000000000號行動電話
    行騙一情，可以認定。亦即依上述證據，是可證明證人乙○○遭詐騙集團成員行騙得逞，但尚無法證明被告有為本案幫
    助詐欺取財之犯罪。
(二)門號0000000000號之行動電話SIM卡，係以被告名義申辦一
    節，有台灣大哥大公司99年1月7日法大字第099002842號函
    檢送之行動電話申請書1份在卷可稽（見本院卷第65至68頁
    ）。又上開門號之行動電話SIM卡，係被告與證人即被告之
    配偶丁○○一同前往申辦一情，亦據證人丁○○到庭證述甚
    明（見本院卷第83頁背面），復為被告所承認（見本院卷第
    88頁背面），是此部分之事實堪以認定。惟關於被告申辦上
    開門號行動電話SIM卡之目的及該等SIM卡之去向，證人丁○○於本院證稱：被告於申辦後將SIM卡交給伊，伊於幾天之
    後，在彰化縣彰化市○○路某處，交給某地下錢莊人員抵債
    ，一支行動電話抵3千元，雖然伊與被告生活困苦，也遭地
    下錢莊討債，於申辦行動電話之初，被告有問為何要辦那麼
    多支手機，因伊不想讓被告操心，所以未實際告知被告申辦
    之目的，伊就說辦手機有優惠等語（見本院卷第83、84頁）
    。亦即上開門號之行動電話SIM卡，係由證人丁○○交給地
    下錢莊人員抵債，並非被告交予地下錢莊人員一情，亦可認
    定。固然被告與證人丁○○於申辦上開門號行動電話SIM卡
    之際，被告明知其等經濟困頓，復遭地下錢莊追債甚急，亦
    曾質疑證人丁○○要其申辦行動電話之目的，惟證人丁○○
    既未據實告知被告申辦行動電話之目的，依此情形，自難僅
    憑被告申辦上開門號行動電話SIM卡之外觀行為，即推論被
    告主觀上有幫助證人丁○○乃至於他人從事詐騙取財之犯意
    。
(三)何況，行動電話於現今社會之使用，甚為普遍，已幾近於生
    活上之必需品，雖然其通話費率高於有線電話，對窮困人家
    而言，類如奢侈品，然縱使如此，亦不能因此即剝奪經濟困
    頓之人自主決定申辦行動電話之權利，更不得以此即推論窮
    困之人申辦行動電話皆有供犯罪使用之目的。再者，因行動
    電話之個人專屬性，不若個人所有之金融機構帳戶，是於夫
    妻之間，相互以他方名義申辦行動電話使用，尚不悖於日常
    生活之常理常情；其次，夫妻之婚姻生活，係以信賴為基礎
    ，是對於配偶申辦行動電話之用途，一般而言，除有犯罪意
    思之聯絡外，夫妻之一方對他方所述之申辦目的，大抵相信
    不疑，即使半信半疑，亦甚少會將之與犯罪聯想。本案被告
    明知其家境生活困頓及被追債之下，仍受其夫即證人丁○○
    之邀前往申辦上開行動電話，其動機、目的雖甚可疑，但既
    然無法排除被告亦有可能係受證人丁○○之誆騙，遂在不知
    係欲供犯罪使用而會同申辦之情形，則在無進一步之積極證
    據足以證明被告有前揭犯行下，自不得以前述尚存有合理可
    疑之證據，即認定被告有罪。
七、另臺灣彰化地方法院檢察署檢察官以96年度偵字第8291號併
    辦意旨書略以：被告於95年8月1日，在臺北縣向遠傳電信股
    份有限公司申辦門號0000000000號行動電話之SIM卡後，隨
    即將該SIM卡交付其配偶丁○○，再由丁○○於不詳時間、
    地點，將該等SIM卡出賣給詐騙集團成員，且立刻交付之。
    嗣於95年11月24日上午11時許，該詐騙集團成員真實姓名、
    年籍均不詳自稱「周雨情」之成年女子，致電被害人甲○○
    ，謊稱甲○○中獎，但須先匯稅金以便領獎，並告知另一中
    獎人為林順吉，電話為「0000000000」，可先去查證云云，
    被害人甲○○於查證後即陷入錯誤，而於同年12月1日下午3
    時14分許，匯款38,200元至案外人高珠英設於中華郵政北投
    郵局帳號00000000000000號帳戶內；又於同日下午4時27分
    許，因詐騙集團成員致電詐稱需先繳入會費，被害人甲○○
    乃又匯款60,000元至同上郵局帳戶內，因認被告亦涉有刑法
    第30條第1項前段、第339條第1項之幫助詐欺取財罪嫌，並
    與前述部分為同一案件，而請求併辦部分。惟因公訴人之起
    訴部分，本院認為罪嫌不足，而為無罪判決如上，是移送併
    辦部分與上述無罪部分，即無裁判上之一罪關係，且亦非相
    同事實，本院無從併予審理，自應退回由檢察官另行卓辦，
    附此敘明。
八、綜上所述，被告所為辯解，尚非全然不可採信，而依公訴人
    所提出之現有證據，既無法證明被告確有幫助詐欺取財之直
    接或間接故意，則在證據仍有合理懷疑下，本院即無法形成
    被告有罪之確切心證。基於「罪證有疑，利於被告」之證據
    法則，本案自屬不能證明被告犯罪，故此，自應為被告無罪
    之諭知。
據上論斷，應依刑事訴訟法第301條第1項前段，判決如主文。
本案經檢察官林于人到庭執行職務。
中    華    民    國    99    年    3     月    11    日
                  刑事第三庭    審判長法  官  李進清
                                      法  官  唐中興
                                      法  官  陳銘壎
以上正本證明與原本無異。
如不服本判決應於收受判決後10日內向本院提出上訴書狀，並應
敘述具體理由；其未敘述上訴理由者，應於上訴期間屆滿後20日
內向本院補提理由書(均須按他造當事人之人數附繕本)「切勿逕
送上級法院」。
告訴人或被害人對於判決如有不服請求檢察官上訴者，其上訴期
間之計算係以檢察官收受判決正本之日期為準。
中    華    民    國    99    年    3     月    11    日
                                      書記官  楊筱惠

司法院資訊處製作；財團法人民間司法改革基金會備份。
